ACORDAO-COMPLETO-2434304

ACÓRDÃO 2777/2020 ATA 39/2020 - PLENÁRIO

VISTOS, relatados e discutidos estes autos de tomada de contas especial instaurada pelo Instituto Nacional do Seguro Social (INSS) em desfavor de José Ernande Gomes de Souza, como então servidor do INSS no âmbito da gerência executiva do Rio de Janeiro (Norte) - RJ, em inicial solidariedade com os segurados-beneficiários, diante da indevida prática de habilitação para a irregular concessão de Benefícios de Prestação Continuada (BPC) e da subsequente produção de dano ao erário sob o valor histórico de R$ 109.216,57;
ACORDAM os Ministros do Tribunal de Contas da União, reunidos em Sessão do Plenário, ante as razões expostas pelo Relator, em:
9.1. declarar a revelia de José Ernande Gomes de Souza, nos termos do art. 12, § 3º, da Lei nº 8.443, de 1992;
9.2. julgar irregulares as contas de José Ernande Gomes de Souza, nos termos dos arts. 16, III, alíneas "c" e "d", e 19, caput, da Lei nº 8.443, de 1992, para condená-lo ao pagamento do correspondente débito, com a atualização monetária e os juros de mora calculados desde as datas informadas até o efetivo recolhimento, fixando-lhe o prazo de 15 (quinze) dias, contados da notificação, para que comprove perante o Tribunal, nos termos do art. 214, III, "a", do RITCU, o recolhimento da referida dívida em favor do Instituto Nacional do Seguro Social, na forma da legislação em vigor, sob as seguintes condições:
	Valor Original (em R$) :
	Data da Ocorrência:

	124,00
	4/5/2009

	465,00
	4/5/2009

	465,00
	2/6/2009

	465,00
	3/7/2009

	465,00
	4/8/2009

	465,00
	2/9/2009

	465,00
	5/10/2009

	465,00
	3/11/2009

	465,00
	4/12/2009

	465,00
	4/1/2010

	510,00
	3/2/2010

	325,50
	3/4/2009

	465,00
	6/5/2009

	465,00
	3/6/2009

	465,00
	3/7/2009

	465,00
	5/8/2009

	465,00
	3/9/2009

	465,00
	6/10/2009

	249,00
	 5/2/2009

	465,00
	 5/3/2009

	465,00
	 2/4/2009

	465,00
	  8/7/2009

	465,00
	  8/7/2009

	465,00
	 31/7/2009

	465,00
	 31/8/2009

	465,00
	 30/9/2009

	465,00
	30/10/2009

	465,00
	30/11/2009

	465,00
	30/12/2009

	510,00
	   1º/2/2010

	510,00
	   1º/3/2010

	510,00
	          1º/4/2010

	304,33
	  28/1/2009

	465,00
	  27/2/2009

	465,00
	  27/3/2009

	465,00
	  28/4/2009

	465,00
	  27/5/2009

	465,00
	  29/6/2009

	465,00
	  29/7/2009

	465,00
	  28/8/2009

	465,00
	28/9/2009

	465,00
	28/10/2009

	465,00
	30/11/2009

	465,00
	28/12/2009

	510,00
	28/1/2010

	510,00
	26/2/2010

	  13,83
	17/3/2009

	465,00
	17/3/2009

	465,00
	3/4/2009

	465,00
	7/5/2009

	465,00
	8/6/2009

	465,00
	3/7/2009

	465,00
	5/8/2009

	  27,66
	4/3/2009

	465,00
	4/3/2009

	465,00
	31/3/2009

	465,00
	30/4/2009

	465,00
	29/5/2009

	465,00
	30/6/2009

	465,00
	30/7/2009

	465,00
	1º/9/2009

	465,00
	1º/10/2009

	465,00
	30/10/2009

	465,00
	30/11/2009

	465,00
	30/12/2009

	510,00
	1º/2/2010

	388,00
	1º/4/2009

	465,00
	28/4/2009

	465,00
	28/5/2009

	465,00
	26/6/2009

	465,00
	3/8/2009

	465,00
	27/8/2009

	465,00
	28/9/2009

	465,00
	28/10/2009

	465,00
	26/11/2009

	465,00
	28/12/2009

	  41,50
	19/2/2009

	465,00
	20/2/2009

	465,00
	27/3/2009

	465,00
	28/4/2009

	465,00
	27/5/2009

	465,00
	26/6/2009

	465,00
	29/7/2009

	465,00
	27/8/2009

	465,00
	28/9/2009

	465,00
	28/10/2009

	465,00
	30/11/2009

	465,00
	28/12/2009

	510,00
	29/1/2010

	510,00
	26/2/2010

	510,00
	29/3/2010

	510,00
	28/4/2010

	510,00
	27/5/2010

	249,00
	12/2/2009

	465,00
	10/3/2009

	465,00
	7/4/2009

	465,00
	6/5/2009

	465,00
	4/6/2009

	465,00
	3/7/2009

	465,00
	5/8/2009

	465,00
	3/9/2009

	465,00
	6/10/2009

	465,00
	5/11/2009

	465,00
	3/12/2009

	465,00
	6/1/2010

	510,00
	3/2/2010

	419,00
	31/3/2009

	465,00
	6/5/2009

	465,00
	29/5/2009

	465,00
	30/6/2009

	465,00
	31/7/2009

	465,00
	31/8/2009

	465,00
	30/9/2009

	465,00
	30/10/2009

	465,00
	30/11/2009

	465,00
	30/12/2009

	  13,83
	17/3/2009

	465,00
	17/3/2009

	465,00
	7/4/2009

	465,00
	11/5/2009

	465,00
	5/6/2009

	465,00
	7/7/2009

	465,00
	7/8/2009

	465,00
	8/9/2009

	465,00
	7/10/2009

	465,00
	9/11/2009

	465,00
	7/12/2009

	465,00
	13/1/2010

	510,00
	5/2/2010

	510,00
	8/3/2010

	403,00
	31/3/2009

	465,00
	7/5/2009

	465,00
	4/6/2009

	465,00
	6/7/2009

	465,00
	6/8/2009

	465,00
	4/9/2009

	465,00
	6/10/2009

	465,00
	6/11/2009

	465,00
	4/12/2009

	465,00
	8/1/2010

	419,00
	7/4/2009

	465,00
	8/5/2009

	465,00
	8/6/2009

	465,00
	7/7/2009

	465,00
	7/8/2009

	465,00
	8/9/2009

	465,00
	7/10/2009

	465,00
	10/11/2009

	465,00
	7/12/2009

	465,00
	8/1/2010

	419,00
	7/4/2009

	465,00
	11/5/2009

	465,00
	8/6/2009

	465,00
	7/7/2009

	465,00
	12/8/2009

	465,00
	9/9/2009

	465,00
	9/10/2009

	249,00
	6/2/2009

	465,00
	9/3/2009

	465,00
	7/4/2009

	465,00
	8/5/2009

	465,00
	5/6/2009

	465,00
	7/7/2009

	465,00
	7/8/2009

	465,00
	8/9/2009

	465,00
	7/10/2009

	465,00
	10/11/2009

	465,00
	7/12/2009

	465,00
	11/1/2010

	510,00
	5/2/2010

	510,00
	5/3/2010

	510,00
	9/4/2010

	510,00
	7/5/2010

	510,00
	8/6/2010

	359,66
	3/2/2009

	465,00
	4/3/2009

	465,00
	3/4/2009

	465,00
	11/5/2009

	465,00
	1º/6/2009

	465,00
	2/7/2009

	465,00
	4/8/2009

	465,00
	8/9/2009

	465,00
	1º/10/2009

	465,00
	3/11/2009

	465,00
	8/12/2009

	465,00
	4/1/2010

	510,00
	1º/2/2010

	510,00
	19/3/2010

	510,00
	  7/4/2010

	510,00
	  3/5/2010

	304,33
	 2/2/2009

	465,00
	 2/3/2009

	465,00
	30/3/2009

	465,00
	11/5/2009

	465,00
	  5/6/2009

	465,00
	29/6/2009

	465,00
	  3/8/2009

	465,00
	 1º/9/2009

	465,00
	30/9/2009

	465,00
	3/11/2009

	465,00
	27/11/2009

	465,00
	30/12/2009

	510,00
	  1º/2/2010

	510,00
	18/3/2010

	305,00
	  4/2/2009

	465,00
	  2/3/2009

	465,00
	31/3/2009

	465,00
	  4/5/2009

	465,00
	   3/8/2009

	465,00
	   3/8/2009

	465,00
	  1º/9/2009

	465,00
	  29/9/2009

	465,00
	30/10/2009

	465,00
	26/11/2009

	465,00
	28/12/2009

	510,00
	  27/1/2010

	510,00
	  11/3/2010

	510,00
	    7/4/2010

	403,00
	    8/4/2009

	465,00
	   7/5/2009

	465,00
	 4/6/2009

	465,00
	 6/7/2009

	465,00
	 7/8/2009

	465,00
	 4/9/2009

	465,00
	6/11/2009

	465,00
	4/12/2009

	465,00
	   7/1/2010

	510,00
	8/6/2010

9.3. aplicar em desfavor de José Ernande Gomes de Souza, individualmente, a multa prevista no art. 57 da Lei n.º 8.443, de 1992, sob o valor de R$ 50.000,00 (oitenta mil reais) , fixando-lhe o prazo de 15 (quinze) dias, contados da notificação, para que comprove, perante o Tribunal, nos termos do art. 214, III, "a", do RITCU, o recolhimento da referida dívida em favor do Tesouro Nacional, com a devida atualização monetária, na forma da legislação em vigor; 
9.4. considerar, preliminarmente, graves as infrações cometidas por José Ernande Gomes de Souza, nos termos do art. 60 da Lei nº 8.443, de 1992, e do art. 270, § 1º, do RITCU, e, desse modo, inabilitá-lo para o exercício de cargo em comissão e de função de confiança pelo período de 8 (oito) anos na administração federal, nos termos do art. 60 da Lei nº 8.443, de 1992, e do art. 270 do RITCU;
9.5. autorizar, caso requerido, nos termos do art. 26 da Lei n.º 8.443, de 1992, e do art. 217 do RITCU, o parcelamento das dívidas fixadas por este Acórdão em até 36 (trinta e seis) parcelas mensais e sucessivas, com a atualização monetária e os correspondentes acréscimos legais, esclarecendo ao responsável que a falta de pagamento de qualquer parcela importará no vencimento antecipado do saldo devedor, sem prejuízo das demais medidas legais;
9.6. autorizar, desde logo, a cobrança judicial das dívidas fixadas por este Acórdão, nos termos do art. 28, inciso II, da Lei nº 8.443, de 1992, diante do não atendimento à notificação;
9.7. solicitar, por intermédio do Ministério Público junto ao TCU, que a Advocacia-Geral da União adote as medidas necessárias ao arresto dos bens de José Ernande Gomes de Souza, nos termos do art. 61 da Lei nº 8.443, de 1992, e do art. 275 do RITCU, diante da não comprovação, dentro do prazo estabelecido, sobre o efetivo recolhimento da subjacente dívida, devendo o MPTCU atentar para a eventual possibilidade de promover o referido arresto em relação ao valor consolidado do débito imputado contra o aludido responsável em outros processos de tomada de contas especial autuados no âmbito do TCU;
9.8. enviar a cópia deste Acórdão, com o Relatório e a Proposta de Deliberação, à Controladoria-Geral da União, para ciência e, entre outras eventuais medidas, adoção da providência determinada pelo item 9.4 deste Acórdão dentro do prazo máximo de 30 (trinta) dias contados da ciência desta deliberação;
9.9. enviar a cópia deste Acórdão, com o Relatório e a Proposta de Deliberação, ao Instituto Nacional do Seguro Social (INSS) e à Procuradoria-Geral Federal junto à Advocacia-Geral da União, para ciência e adoção das providências solicitadas pelo item 9.7 deste Acórdão; e
9.10. enviar a cópia deste Acórdão, com o Relatório e a Proposta de Deliberação, à Procuradoria da República no Estado do Rio de Janeiro, nos termos do art. 16, § 3º, da Lei nº 8.443, de 1992, e do art. 209, § 7º, do RITCU, para o ajuizamento das ações civis e penais cabíveis.

Tomada de contas especial instaurada diante da prática de habilitação e concessão irregular de Benefícios de Prestação Continuada (BPC).

Instituto Nacional do Seguro Social (INSS).

3. Responsável: José Ernande Gomes de Souza (CPF XXX.650.847-XX).

13.1. Ministros presentes: José Mucio Monteiro (Presidente), Walton Alencar Rodrigues, Benjamin Zymler, Augusto Nardes, Raimundo Carreiro, Ana Arraes e Bruno Dantas.
13.2. Ministros-Substitutos convocados: Augusto Sherman Cavalcanti e Marcos Bemquerer Costa.
13.3. Ministros-Substitutos presentes: André Luís de Carvalho (Relator) e Weder de Oliveira.

ACORDAO-COMPLETO-2510227

Acórdão de Relação 2416/2021 - Plenário

Acórdão de Relação

ANDRÉ DE CARVALHO

Trata-se de tomada de contas especial instaurada pelo Instituto Nacional do Seguro Social (INSS) em desfavor de José Ernande Gomes de Souza, como então servidor do INSS no âmbito da gerência executiva do Rio de Janeiro (Norte) - RJ, em inicial solidariedade com os segurados-beneficiários, diante da indevida prática de habilitação para a irregular concessão de Benefícios de Prestação Continuada (BPC) e da subsequente produção de dano ao erário sob o valor histórico de R$ 109.216,57. 
2. 	Após a análise final do feito, o Auditor Federal Alberto de Sousa Rocha Júnior lançou o seu parecer conclusivo à Peça 145, com a anuência dos dirigentes da Secex-TCE (Peças 146 e 147) , nos seguintes termos:
	" (...) 2. Em 24/5/2018, com fundamento na IN/TCU 71/2012, alterada pela IN/TCU 76/2016 e DN/TCU 155/2016, dirigente da instituição Instituto Nacional do Seguro Social autorizou a instauração da tomada de contas especial (peça 4) . O processo foi registrado no sistema e-TCE com o número 713/2018.
	3. O fundamento para a instauração da Tomada de Contas Especial, conforme consignado na matriz de responsabilização elaborada pelo tomador de contas, foi a constatação da seguinte irregularidade: 
	'Habilitação e concessão de benefícios de Amparo Social - BPC-LOAS - implantados com dados imprecisos no sistema SABI sem a apresentação/anotação/pesquisas de documentos que pudessem comprovar os requisitos mínimos exigidos para conceder o benefício de Amparo Social, e em muitos casos sem o devido agendamento.'
	4. Os responsáveis arrolados na fase interna foram devidamente comunicados e, diante da ausência de justificativas suficientes para elidir a irregularidade e da não devolução dos recursos, instaurou-se a tomada de contas especial.
	5. No relatório de tomada de contas especial 37367.002142/2018-08 (peça 100) , o tomador de contas concluiu que o prejuízo importaria no valor atualizado sem juros em 18/6/2020 de R$ 183.764,62, imputando-se a responsabilidade a José Ernande Gomes de Souza, na condição de gestor dos recursos, e a Carlos Nascimento Filho, Dilneia Calmon Fayad, Dora Lucia Gomes, Elza Fabiana Frias, Jose Nunes Moreira, Maria Alves dos Santos, Marlene Peixoto dos Santos, Marly Vieira da Silva, Oldiney de Lemos, Olemy Mendes Araujo, Raimunda Maria dos Santos, Ruth Souza de Assis, Therezinha Creuza Maurity, Zilda Vieira Coelho, Adauta Soares Tambasco, falecido (a) e Amelia Cesar da Silva, falecido (a) , na condição de beneficiários. 
	6. Em 13/12/2019, a Controladoria-Geral da União emitiu o relatório de auditoria 713/2018 (peça 102) , em concordância com o relatório do tomador de contas. O certificado de auditoria 713/21018 e o parecer do dirigente do órgão de controle interno concluíram pela irregularidade das presentes contas (peças 103 e 104) .
	7. Em 19/12/2019, o ministro responsável pela área atestou haver tomado conhecimento das conclusões contidas no relatório e certificado de auditoria, bem como do parecer conclusivo do dirigente do órgão de controle interno, manifestando-se pela irregularidade das contas, e determinou o encaminhamento do processo ao Tribunal de Contas da União (peça 105) .
	8. Por ocasião da primeira instrução (peça 107) , verificou-se que as telas do Sisben juntadas aos autos (peças 76 a 95) apontavam que os responsáveis pelos comandos de sistema que ensejaram as irregularidades indicadas são os então detentores das matrículas 00094643100 (peça 76) e 00092211000 (v. peças 77 a 95) as quais não correspondem à matrícula do ex-servidor responsabilizado, Sr. José Ernande Gomes de Souza, então detentor da matrícula 0919683, conforme Ficha de Informações Pessoais do Responsável - Pessoa Física, peça 17, p. 21, e Dados Funcionais do Servidor, peça 75. Sendo assim, não teria havido a correta identificação e qualificação do (s) responsável (is) pelos atos impugnados, com indicação do (s) nome (s) completo (s) , cargo (s) ou função (ões) à época da constatação e período de gestão do (s) detentor (es) da (s) matrícula (s) que atuou (aram) nos processos em que se apurou as irregularidades, considerando que o INSS indicou, reitera-se, que outro (s) teria (m) sido o (s) operador (es) das irregularidades que apontou. Nesses termos, teve-se por configurada a ausência de pressupostos de constituição e de desenvolvimento válido e regular do processo, por não identificação do (s) responsável (is) e consequente falta de caracterização de sua responsabilidade. Nesses termos, por ter-se configurada a ausência de pressupostos de constituição e de desenvolvimento válido e regular do processo, por não identificação do responsável e a consequente falta de caracterização de sua responsabilidade, foi proposto o arquivamento do processo.
	9. Antes de dar seguimento à proposta, o Sr. Diretor da 2ª Diretora-Secex-TCE propôs nova diligência ao INSS para que esclarecesse a divergência de informações que suscitaram a proposta de arquivamento e encaminhasse os comprovantes da autoria já solicitados na diligência anterior (v. peça 108) , ensejando, por determinação do Sr. Secretário (peça 109) , nova diligência ao INSS, consubstanciada no Ofício-TCU/Seproc 11444/2020, de 24/3/2020 (peça 111) .
	10. Em resposta à diligência promovida pela Seproc, o INSS apresentou, em 5/5/2020, intempestivamente, documentos referentes às concessões de benefícios aos segurados abaixo relacionados, objeto do processo TCE/INSS 37367.002142/2018-08, que demonstram as interferências irregulares efetivadas pelo ex-servidor José Ernande Gomes de Souza, matrícula 0919683 nas pré-habilitações e habilitações dos benefícios relacionados nos autos (telas dos Requerimentos do Benefícios, Relatórios de Atualização de Dados Cadastrais/Atividades - Pessoa Física e Módulo Operacional/Detalhes Requerimento do Benefício, todas emitidas pelo Sistema de Administração de Benefícios por Incapacidade - SABI) , restando demonstrado que foi, de fato, o ex-servidor mencionado o responsável pela implantação de dados imprecisos no referido sistema (cf. Despacho-INSS/DGTCE 31, 14/4/2020, peça 114, p. 2, item 6) : 
a) Adauta Soares Tambasco, NB: 88/534.829.986-0, peça 116;
b) Amélia Cesar da Silva, NB: 88/534.641.228-6, peça 117;
c) Carlos Nascimento Filho, NB: 88/533.862.805-4, peça 118;
d) Carlos Negrito Borges, NB: 88/533.818.703-1, peça 119;
e) Celio Fagundes Nandes, NB: 88/533.818.664-7, peça 120;
f) Dilneia Calmon Fayad, NB: 88/533.825.423-5, peça 121;
g) Dora Lucia Gomes, NB: 88/534.108.888-0, peça 122;
h) Elza Fabiana Frias, NB: 88/534.091.494-8, peça 123;
i) José Nunes Moreira, NB: 88/534.604.243-8, peça 124;
j) Maria Alves dos Santos Guimarães, NB: 88/534.674.653-0, peça 125;
k) Marlene Peixoto dos Santos, NB: 88/533.866.688-6, peça 126;
l) Marly Vieira da Silva, NB: 88/534.563.955-4, peça 127;
m) Oldiney de Lemos, NB: 88/534.108.549-0, peça 128;
n) Olemy Mendes Araújo, NB: 88/534.579.314-6, peça 129;
o) Raimunda Maria dos Santos, NB: 88/534.564.740-9, peça 130;
p) Ruth Souza de Assis, NB: 88/534.566.310-2, peça 131;
q) Therezinha Creuza Maurity, NB: 88/533.865.870-0, peça 132;
r) Zezito Ramos Brito, NB: 88/533.747.636-6, peça 133;
s) Zilda Vieira Coelho, NB: 88/534.579.939-0, peça 134.
	10.1. O INSS esclareceu que, no atendimento da diligência anterior, 'houve equívoco deste órgão [INSS] por ocasião do envio das referidas telas, razão pela qual, solicita-se a esse egrégio Tribunal que desconsidere os referidos documentos para efeito de comprovação dos atos praticados pelo ex-agente público Juarez de Oliveira Santos' (peça 114, p. 2, item 5.2) .
	10.2. Consignou-se, também, que, em referência ao benefício 5340348713, deixou-se de juntar a tela do SABI, visto que a segurada Adelina Rodrigues Costa parcelou o débito no decorrer da instrução do processo de contas, razão pela qual, ainda no âmbito interno, o respectivo débito foi excluído dos autos e o seu nome suspenso no Cadin (peça 114, p. 2, item 6.2) .
	11. Na instrução seguinte (peça 138) , analisando-se os documentos nos autos, concluiu-se pela necessidade de realização de citação para a seguinte irregularidade: 
	11.1. Irregularidade 1: habilitação e concessão de benefícios de prestação continuada - BPC de Amparo Social ao Idoso - LOAS, implantados no sistema SABI, sem que os segurados atendessem às exigências normativas mínimas para tais benefícios.
	11.1.1. Evidências da irregularidade: documentos técnicos presentes nas peças 7, 10 e 18.
	11.1.2. Normas infringidas: Lei 8.742, de 07 de dezembro de 1993, art. 20, caput e § 3º, sobre a necessária comprovação da ausência de meios de prover a própria manutenção e nem de tê-la provida por sua família para o segurado idoso habilitar-se ao Benefício de Prestação Continuada, assim considerada a renda familiar inferior a ¼ do salário mínimo per capita; Lei 9.784, de 29 de janeiro de 1999, art. 6º e 22, sobre a exigência de formulação de requerimento por escrito para início de processo administrativo; Regulamento do Benefício da Prestação Continuada, aprovado pelo Decreto 6.214, de 20 de setembro de 2007, art. 1º, sobre a necessária comprovação da ausência de meios de prover a própria manutenção e nem de tê-la provida por sua família para o segurado idoso habilitar-se ao Benefício de Prestação Continuada; Orientação Interna INSS/DIRBEN 170, de 28/6/2007, art. 13, sobre a exigência de requerimento escrito para provocação do processo administrativo no INSS, e art. 30, sobre a sequência lógica e conferências para a juntada de documentos nos processos do INSS; Orientação Interna INSS/DIRBEN/DIRAT 4, de 11/7/2006, art. 4°, inciso I, alínea 'a', item 1, sobre a exigência de agendamento eletrônico para atendimento previdenciário de pedidos de benefícios de prestação continuada.
	11.2. Débitos relacionados ao responsável José Ernande Gomes de Souza:
	Data de ocorrência
	Valor histórico (R$) 

	4/5/2009
	124,00

	4/5/2009
	465,00

	2/6/2009
	465,00

	3/7/2009
	465,00

	4/8/2009
	465,00

	2/9/2009
	465,00

	5/10/2009
	465,00

	3/11/2009
	465,00

	4/12/2009
	465,00

	4/1/2010
	465,00

	3/2/2010
	510,00

	3/4/2009
	325,50

	6/5/2009
	465,00

	3/6/2009
	465,00

	3/7/2009
	465,00

	5/8/2009
	465,00

	3/9/2009
	465,00

	6/10/2009
	465,00

	5/2/2009
	249,00

	5/3/2009
	465,00

	2/4/2009
	465,00

	8/7/2009
	465,00

	8/7/2009
	465,00

	31/7/2009
	465,00

	31/8/2009
	465,00

	30/9/2009
	465,00

	30/10/2009
	465,00

	30/11/2009
	465,00

	30/12/2009
	465,00

	1/2/2010
	510,00

	1/3/2010
	510,00

	1/4/2010
	510,00

	28/1/2009
	304,33

	27/2/2009
	465,00

	27/3/2009
	465,00

	28/4/2009
	465,00

	27/5/2009
	465,00

	29/6/2009
	465,00

	29/7/2009
	465,00

	28/8/2009
	465,00

	28/9/2009
	465,00

	28/10/2009
	465,00

	30/11/2009
	465,00

	28/12/2009
	465,00

	28/1/2010
	510,00

	26/2/2010
	510,00

	17/3/2009
	13,83

	17/3/2009
	465,00

	3/4/2009
	465,00

	7/5/2009
	465,00

	8/6/2009
	465,00

	3/7/2009
	465,00

	5/8/2009
	465,00

	4/3/2009
	27,66

	4/3/2009
	465,00

	31/3/2009
	465,00

	30/4/2009
	465,00

	29/5/2009
	465,00

	30/6/2009
	465,00

	30/7/2009
	465,00

	1/9/2009
	465,00

	1/10/2009
	465,00

	30/10/2009
	465,00

	30/11/2009
	465,00

	30/12/2009
	465,00

	1/2/2010
	510,00

	1/4/2009
	388,00

	28/4/2009
	465,00

	28/5/2009
	465,00

	26/6/2009
	465,00

	3/8/2009
	465,00

	27/8/2009
	465,00

	28/9/2009
	465,00

	28/10/2009
	465,00

	26/11/2009
	465,00

	28/12/2009
	465,00

	19/2/2009
	41,50

	20/2/2009
	465,00

	27/3/2009
	465,00

	28/4/2009
	465,00

	27/5/2009
	465,00

	26/6/2009
	465,00

	29/7/2009
	465,00

	27/8/2009
	465,00

	28/9/2009
	465,00

	28/10/2009
	465,00

	30/11/2009
	465,00

	28/12/2009
	465,00

	29/1/2010
	510,00

	26/2/2010
	510,00

	29/3/2010
	510,00

	28/4/2010
	510,00

	27/5/2010
	510,00

	12/2/2009
	249,00

	10/3/2009
	465,00

	7/4/2009
	465,00

	6/5/2009
	465,00

	4/6/2009
	465,00

	3/7/2009
	465,00

	5/8/2009
	465,00

	3/9/2009
	465,00

	6/10/2009
	465,00

	5/11/2009
	465,00

	3/12/2009
	465,00

	6/1/2010
	465,00

	3/2/2010
	510,00

	31/3/2009
	419,00

	6/5/2009
	465,00

	29/5/2009
	465,00

	30/6/2009
	465,00

	31/7/2009
	465,00

	31/8/2009
	465,00

	30/9/2009
	465,00

	30/10/2009
	465,00

	30/11/2009
	465,00

	30/12/2009
	465,00

	17/3/2009
	13,83

	17/3/2009
	465,00

	7/4/2009
	465,00

	11/5/2009
	465,00

	5/6/2009
	465,00

	7/7/2009
	465,00

	7/8/2009
	465,00

	8/9/2009
	465,00

	7/10/2009
	465,00

	9/11/2009
	465,00

	7/12/2009
	465,00

	13/1/2010
	465,00

	5/2/2010
	510,00

	8/3/2010
	510,00

	31/3/2009
	403,00

	7/5/2009
	465,00

	4/6/2009
	465,00

	6/7/2009
	465,00

	6/8/2009
	465,00

	4/9/2009
	465,00

	6/10/2009
	465,00

	6/11/2009
	465,00

	4/12/2009
	465,00

	8/1/2010
	465,00

	7/4/2009
	419,00

	8/5/2009
	465,00

	8/6/2009
	465,00

	7/7/2009
	465,00

	7/8/2009
	465,00

	8/9/2009
	465,00

	7/10/2009
	465,00

	10/11/2009
	465,00

	7/12/2009
	465,00

	8/1/2010
	465,00

	7/4/2009
	419,00

	11/5/2009
	465,00

	8/6/2009
	465,00

	7/7/2009
	465,00

	12/8/2009
	465,00

	9/9/2009
	465,00

	9/10/2009
	465,00

	6/2/2009
	249,00

	9/3/2009
	465,00

	7/4/2009
	465,00

	8/5/2009
	465,00

	5/6/2009
	465,00

	7/7/2009
	465,00

	7/8/2009
	465,00

	8/9/2009
	465,00

	7/10/2009
	465,00

	10/11/2009
	465,00

	7/12/2009
	465,00

	11/1/2010
	465,00

	5/2/2010
	510,00

	5/3/2010
	510,00

	9/4/2010
	510,00

	7/5/2010
	510,00

	8/6/2010
	510,00

	3/2/2009
	359,66

	4/3/2009
	465,00

	3/4/2009
	465,00

	11/5/2009
	465,00

	1/6/2009
	465,00

	2/7/2009
	465,00

	4/8/2009
	465,00

	8/9/2009
	465,00

	1/10/2009
	465,00

	3/11/2009
	465,00

	8/12/2009
	465,00

	4/1/2010
	465,00

	1/2/2010
	510,00

	19/3/2010
	510,00

	7/4/2010
	510,00

	3/5/2010
	510,00

	2/2/2009
	304,33

	2/3/2009
	465,00

	30/3/2009
	465,00

	11/5/2009
	465,00

	5/6/2009
	465,00

	29/6/2009
	465,00

	3/8/2009
	465,00

	1/9/2009
	465,00

	30/9/2009
	465,00

	3/11/2009
	465,00

	27/11/2009
	465,00

	30/12/2009
	465,00

	1/2/2010
	510,00

	18/3/2010
	510,00

	4/2/2009
	305,00

	2/3/2009
	465,00

	31/3/2009
	465,00

	4/5/2009
	465,00

	3/8/2009
	465,00

	3/8/2009
	465,00

	1/9/2009
	465,00

	29/9/2009
	465,00

	30/10/2009
	465,00

	26/11/2009
	465,00

	28/12/2009
	465,00

	27/1/2010
	510,00

	11/3/2010
	510,00

	7/4/2010
	510,00

	8/4/2009
	403,00

	7/5/2009
	465,00

	4/6/2009
	465,00

	6/7/2009
	465,00

	7/8/2009
	465,00

	4/9/2009
	465,00

	6/11/2009
	465,00

	4/12/2009
	465,00

	7/1/2010
	465,00

	11.2.1. Cofre credor: Instituto Nacional do Seguro Social.
	11.2.2. Responsável: Jose Ernande Gomes de Souza.
	11.2.2.1. Conduta: na condição de servidor do INSS e responsável pela concessão de benefícios assistenciais, o Sr. José Ernande Gomes de Souza promoveu a habilitação e concessão de benefícios de prestação continuada - BPC de Amparo Social ao Idoso LOAS, sem que os segurados atendessem às exigências normativas mínimas para tais benefícios, mediante o atendimento previdenciário sem agendamento, a implantação de dados imprecisos no Sistema do SABI, a recepção de documentos de terceiros sem procuração, a ausência de comprovação de enquadramento do grupo familiar em questão em relação à renda mensal inferior a ¼ de salário mínimo exigida para a concessão de benefício de prestação continuada, a inexistência de requerimento e/ou conferência de peças para a formalização do processo de concessão de benefício e benefício concedido a segurado detentor de meios para prover a sua própria manutenção, resultando em concessões que geraram pagamentos irregulares de benefícios, em prejuízo ao Erário federal.
	11.2.2.2.	Nexo de causalidade: A realização das concessões de benefícios de prestação continuada - BPC de Amparo Social ao Idoso irregulares importou em dano ao erário federal, uma vez que propiciou pagamentos indevidos de valores a título de benefício assistencial.
	11.2.2.3.	Culpabilidade: É dever elementar do servidor público a boa e regular execução de suas atribuições no sentido de propiciar a adequada contraprestação de serviços aos usuários do serviço público e a correto desembolso de recursos públicos decorrentes de atos de sua responsabilidade; não há, nos autos, excludentes de ilicitude, de culpabilidade e de punibilidade ou elementos que permitam concluir pela ocorrência de boa-fé do responsável, sendo razoável afirmar, por outro lado, que era exigível do responsável conduta diversa daquela que adotou, consideradas as circunstâncias que o cercavam, pois deveria ter promovido a devida verificação do atendimento das condições e exigências normativas para a concessão de benefícios assistenciais. 
	12. Encaminhamento: citação.
	13. Apesar de o tomador de contas haver incluído Carlos Nascimento Filho, Dilneia Calmon Fayad, Dora Lucia Gomes, Elza Fabiana Frias, Jose Nunes Moreira, Maria Alves dos Santos, Marlene Peixoto dos Santos, Marly Vieira da Silva, Oldiney de Lemos, Olemy Mendes Araujo, Raimunda Maria dos Santos, Ruth Souza de Assis, Therezinha Creuza Maurity, Zilda Vieira Coelho, Adauta Soares Tambasco e Amelia Cesar da Silva como responsáveis neste processo, após análise realizada sobre a documentação acostada aos autos, conclui-se que suas responsabilidades devem ser excluídas, uma vez que não há evidências de que tenham tido participação na irregularidade aqui verificada (v. itens 15 a 31, instrução à peça 138) .
	14. Em cumprimento ao pronunciamento da unidade (peça 140) , foi efetuada citação do responsável, nos moldes adiante:
	a)	 José Ernande Gomes de Souza - promovida a citação do responsável, conforme delineado adiante:
	Comunicação: Ofício 30602/2020 - Seproc (peça 142) 
Data da Expedição: 29/6/2020
Data da Ciência: 30/6/2020 (peça 143) 
Nome Recebedor: Suelen Penha de Souza Nascimento
Observação: Ofício enviado para o endereço do responsável, conforme pesquisa na base de dados no sistema da Receita Federal, custodiada pelo TCU.
Fim do prazo para a defesa: 15/7/2020
	
	15. Conforme Despacho de Conclusão das Comunicações Processuais (peça 144) , as providências inerentes às comunicações processuais foram concluídas. 
	16. Transcorrido o prazo regimental, o responsável Jose Ernande Gomes de Souza permaneceu silente, devendo ser considerado revel, nos termos do art. 12, § 3º, da Lei 8.443/1992.
	Análise dos pressupostos de procedibilidade da IN/TCU 71/2012
	Avaliação de Viabilidade do Exercício do Contraditório e Ampla Defesa
	17. Verifica-se que não houve o transcurso de mais de dez anos desde o fato gerador sem que tenha havido a notificação do responsável pela autoridade administrativa federal competente (art. 6º, inciso II, c/c art. 19 da IN/TCU 71/2012, modificada pela IN/TCU 76/2016) , uma vez que o fato gerador da irregularidade sancionada ocorreu em 8/6/2010, e o responsável foi notificado sobre a irregularidade pela autoridade administrativa competente conforme abaixo:
	17.1. José Ernande Gomes de Souza, por meio do ofício acostado à peça 22, recebido em 30/5/2018, conforme AR (peça 41) .
	Valor de Constituição da TCE 	
	18. Verifica-se, ainda, que o valor atualizado do débito apurado (sem juros) em 1º/1/2017 é de R$ 165.214,93, portanto superior ao limite mínimo de R$ 100.000,00, na forma estabelecida conforme os arts. 6º, inciso I, e 19 da IN/TCU 71/2012, modificada pela IN/TCU 76/2016. 
	Outros processos/débitos nos sistemas do TCU com os mesmos responsáveis
	19. Informa-se que não foi encontrado débito imputável ao responsável em outros processos no Tribunal.
	20. A tomada de contas especial está, assim, devidamente constituída e em condição de ser instruída.
	Exame técnico
	Da validade das notificações:
	21. Preliminarmente, cumpre tecer breves considerações sobre a forma como são realizadas as comunicações processuais no TCU. A esse respeito, destacam-se o art. 179, do Regimento Interno do TCU (Resolução 155, de 4/12/2002) e o art. 4º, inciso III, § 1º, da Resolução TCU 170, de 30 de junho de 2004, in verbis: (...) .
	22. Bem se vê, portanto, que a validade da citação via postal não depende de que o aviso de recebimento seja assinado pelo próprio destinatário da comunicação, o que dispensa, no caso em tela, a entrega do AR em 'mãos próprias'. A exigência da norma é no sentido de o Tribunal verificar se a correspondência foi entregue no endereço correto, residindo aqui a necessidade de certeza inequívoca. 
	23. Não é outra a orientação da jurisprudência do TCU, conforme se verifica dos julgados a seguir transcritos:
	'São válidas as comunicações processuais entregues, mediante carta registrada, no endereço correto do responsável, não havendo necessidade de que o recebimento seja feito por ele próprio (Acórdão 3648/2013-TCU-Segunda Câmara, Relator Min. José Jorge) ;
	É prescindível a entrega pessoal das comunicações pelo TCU, razão pela qual não há necessidade de que o aviso de recebimento seja assinado pelo próprio destinatário. Entregandose a correspondência no endereço correto do destinatário, presume-se o recebimento da citação. (Acórdão 1019/2008-TCU-Plenário, Relator Min. Benjamin Zymler) ;
	As comunicações do TCU, inclusive as citações, deverão ser realizadas mediante Aviso de Recebimento - AR, via Empresa Brasileira de Correios e Telégrafos, bastando para sua validade que se demonstre que a correspondência foi entregue no endereço correto. (Acórdão 1526/2007-TCU-Plenário, Relator Min. Aroldo Cedraz) .'
	24. A validade do critério de comunicação processual do TCU foi referendada pelo Supremo Tribunal Federal, nos termos do julgamento do MS-AgR 25.816/DF, por meio do qual se afirmou a desnecessidade da ciência pessoal do interessado, entendendo-se suficiente a comprovação da entrega do 'AR' no endereço do destinatário:
	'Ementa: agravo regimental. Mandado de segurança. Desnecessidade de intimação pessoal das decisões do tribunal de contas da união. art. 179 do regimento interno do TCU. Intimação do ato impugnado por carta registrada, iniciado o prazo do art. 18 da lei nº 1.533/51 da data constante do aviso de recebimento. Decadência reconhecida. Agravo improvido.
	O envio de carta registrada com aviso de recebimento está expressamente enumerado entre os meios de comunicação de que dispõe o Tribunal de Contas da União para proceder às suas intimações.
	O inciso II do art. 179 do Regimento Interno do TCU é claro ao exigir apenas a comprovação da entrega no endereço do destinatário, bastando o aviso de recebimento simples.' 
	Da revelia do responsável Jose Ernande Gomes de Souza
	25. No caso vertente, a citação do responsável se deu em endereços provenientes da base de CPFs da Receita Federal, em sistema custodiado pelo TCU. A entrega dos ofícios citatórios nesses endereços ficou comprovada.
	26. Nos processos do TCU, a revelia não leva à presunção de que seriam verdadeiras todas as imputações levantadas contra os responsáveis, diferentemente do que ocorre no processo civil, em que a revelia do réu opera a presunção da verdade dos fatos narrados pelo autor (Acórdão 1009/2018-TCU-Plenário, Relator Min. Bruno Dantas; 2.369/2013-TCU-Plenário, Relator Min. Benjamin Zymler e 2.449/2013-TCU-Plenário, Relator Min. Benjamin Zymler) . Dessa forma, a avaliação da responsabilidade do agente não pode prescindir da prova existente no processo ou para ele carreada. 
	27. Ao não apresentar sua defesa, o responsável deixou de produzir prova da regular aplicação dos recursos sob sua responsabilidade, em afronta às normas que impõem aos gestores públicos a obrigação legal de, sempre que demandados pelos órgãos de controle, apresentar os documentos que demonstrem a correta utilização das verbas públicas, a exemplo do contido no art. 93 do Decreto-Lei 200/1967: 'Quem quer que utilize dinheiros públicos terá de justificar seu bom e regular emprego na conformidade das leis, regulamentos e normas emanadas das autoridades administrativas competentes'. 
	28. Mesmo as alegações de defesa não sendo apresentadas, considerando o princípio da verdade real que rege esta Corte, procurou-se buscar, em manifestações do responsável na fase interna desta Tomada de Contas Especial, se havia algum argumento que pudesse ser aproveitado a seu favor. 
	29. Os argumentos apresentados na fase interna (peça 51) não elidem as irregularidades apontadas.
	30. Em se tratando de processo em que a parte interessada não se manifestou acerca das irregularidades imputadas, não há elementos para que se possa efetivamente aferir e reconhecer a ocorrência de boa-fé na conduta do responsável, podendo este Tribunal, desde logo, proferir o julgamento de mérito pela irregularidade das contas, conforme os termos dos §§ 2º e 6º do art. 202 do Regimento Interno do TCU. (Acórdão 2064/2011-TCU-Primeira Câmara (relator Min. Ubiratan Aguiar) , 6.182/2011-TCU-1ª Câmara (relator Min. Weber de Oliveira) , 4.072/2010-TCU-1ª Câmara (Relator Min. Valmir Campelo) , 1.189/2009-TCU-1ª Câmara (Relator Min. Marcos Bemquerer) , 731/2008-TCU-Plenário (Relator Min. Aroldo Cedraz) .
	31. Dessa forma, o responsável José Ernande Gomes de Souza deve ser considerado revel, nos termos do art. 12, § 3º, da Lei 8.443/1992, devendo as contas serem julgadas irregulares, condenando-o ao débito apurado.
	Prescrição da Pretensão Punitiva
	32. Vale ressaltar que a pretensão punitiva do TCU, conforme Acórdão 1441/2016-TCU-Plenário, Relator Min. Benjamin Zymler, que uniformizou a jurisprudência acerca dessa questão, subordina-se ao prazo geral de prescrição indicado no art. 205 do Código Civil, que é de dez anos, contado da data de ocorrência da irregularidade sancionada, nos termos do art. 189 do Código Civil, sendo este prazo interrompido pelo ato que ordenar a citação, a audiência ou a oitiva do responsável.
	33. No caso em exame, ocorreu a prescrição, uma vez que a irregularidade sancionada ocorreu até 8/6/2010, e o ato de ordenação da citação ocorreu em 19/6/2020.
	Conclusão
	34. Em face da análise promovida na seção 'Exame Técnico', verifica-se que o responsável Jose Ernande Gomes de Souza não logrou comprovar a boa e regular aplicação dos recursos, instado a se manifestar, optou pelo silêncio, configurando a revelia, nos termos do § 3º, do art. 12, da Lei 8.443/1992. Ademais, inexistem nos autos elementos que demonstrem a boa-fé do responsável ou a ocorrência de outras excludentes de culpabilidade.
	35. Vale ressaltar que a jurisprudência pacífica nesta Corte é no sentido da imprescritibilidade das ações de ressarcimento ao erário (Súmula TCU 282) . Dessa forma, identificado dano ao erário, devese instaurar e julgar o processo de tomada de contas especial para responsabilizar seus agentes causadores, respeitando o direito ao contraditório e à ampla defesa, independentemente de quando ocorreram os atos impugnados.
	36. Verifica-se também que houve a prescrição da pretensão punitiva, conforme análise já realizada.
	37. Tendo em vista que não constam dos autos elementos que permitam reconhecer a boa-fé do responsável, sugere-se que as suas contas sejam julgadas irregulares, nos termos do art. 202, § 6º, do Regimento Interno do TCU, com a imputação do débito atualizado monetariamente e acrescido de juros de mora, nos termos do art. 202, § 1º do Regimento Interno do TCU, descontado o valor eventualmente recolhido.
	38. Por fim, como não houve elementos que pudessem modificar o entendimento acerca das irregularidades em apuração, mantém-se a matriz de responsabilização presente na peça 137.
	Proposta de encaminhamento
	39. Diante do exposto, submetemos os autos à consideração superior, propondo ao Tribunal:
	a) considerar revel o responsável Jose Ernande Gomes de Souza, para todos os efeitos, dando-se prosseguimento ao processo, com fulcro no art. 12, § 3º, da Lei 8.443/1992; 
	b) excluir da relação processual Carlos Nascimento Filho, Dilneia Calmon Fayad, Dora Lucia Gomes, Elza Fabiana Frias, Jose Nunes Moreira, Maria Alves dos Santos, Marlene Peixoto dos Santos, Marly Vieira da Silva, Oldiney de Lemos, Olemy Mendes Araujo, Raimunda Maria dos Santos, Ruth Souza de Assis, Therezinha Creuza Maurity, Zilda Vieira Coelho, Adauta Soares Tambasco e Amelia Cesar da Silva;
	c) julgar irregulares, nos termos dos arts. 1º, inciso I, 16, inciso III, alíneas b e c, da Lei 8.443/1992, c/c os arts. 19 e 23, inciso III, da mesma Lei, as contas do responsável Jose Ernande Gomes de Souza, condenando-o ao pagamento das importâncias a seguir especificadas, atualizadas monetariamente e acrescidas dos juros de mora, calculadas a partir das datas discriminadas até a data da efetiva quitação do débito, fixando-lhe o prazo de quinze dias, para que comprove, perante o Tribunal, o recolhimento das referidas quantias aos cofres do Instituto Nacional do Seguro Social, nos termos do art. 23, inciso III, alínea 'a', da citada lei, c/c o art. 214, inciso III, alínea 'a', do Regimento Interno do TCU.  
	Débitos relacionados ao responsável Jose Ernande Gomes de Souza:
	Data de ocorrência
	Valor histórico (R$) 

	4/5/2009
	124,00

	4/5/2009
	465,00

	2/6/2009
	465,00

	3/7/2009
	465,00

	4/8/2009
	465,00

	2/9/2009
	465,00

	5/10/2009
	465,00

	3/11/2009
	465,00

	4/12/2009
	465,00

	4/1/2010
	465,00

	3/2/2010
	510,00

	3/4/2009
	325,50

	6/5/2009
	465,00

	3/6/2009
	465,00

	3/7/2009
	465,00

	5/8/2009
	465,00

	3/9/2009
	465,00

	6/10/2009
	465,00

	5/2/2009
	249,00

	5/3/2009
	465,00

	2/4/2009
	465,00

	8/7/2009
	465,00

	8/7/2009
	465,00

	31/7/2009
	465,00

	31/8/2009
	465,00

	30/9/2009
	465,00

	30/10/2009
	465,00

	30/11/2009
	465,00

	30/12/2009
	465,00

	1/2/2010
	510,00

	1/3/2010
	510,00

	1/4/2010
	510,00

	28/1/2009
	304,33

	27/2/2009
	465,00

	27/3/2009
	465,00

	28/4/2009
	465,00

	27/5/2009
	465,00

	29/6/2009
	465,00

	29/7/2009
	465,00

	28/8/2009
	465,00

	28/9/2009
	465,00

	28/10/2009
	465,00

	30/11/2009
	465,00

	28/12/2009
	465,00

	28/1/2010
	510,00

	26/2/2010
	510,00

	17/3/2009
	13,83

	17/3/2009
	465,00

	3/4/2009
	465,00

	7/5/2009
	465,00

	8/6/2009
	465,00

	3/7/2009
	465,00

	5/8/2009
	465,00

	4/3/2009
	27,66

	4/3/2009
	465,00

	31/3/2009
	465,00

	30/4/2009
	465,00

	29/5/2009
	465,00

	30/6/2009
	465,00

	30/7/2009
	465,00

	1/9/2009
	465,00

	1/10/2009
	465,00

	30/10/2009
	465,00

	30/11/2009
	465,00

	30/12/2009
	465,00

	1/2/2010
	510,00

	1/4/2009
	388,00

	28/4/2009
	465,00

	28/5/2009
	465,00

	26/6/2009
	465,00

	3/8/2009
	465,00

	27/8/2009
	465,00

	28/9/2009
	465,00

	28/10/2009
	465,00

	26/11/2009
	465,00

	28/12/2009
	465,00

	19/2/2009
	41,50

	20/2/2009
	465,00

	27/3/2009
	465,00

	28/4/2009
	465,00

	27/5/2009
	465,00

	26/6/2009
	465,00

	29/7/2009
	465,00

	27/8/2009
	465,00

	28/9/2009
	465,00

	28/10/2009
	465,00

	30/11/2009
	465,00

	28/12/2009
	465,00

	29/1/2010
	510,00

	26/2/2010
	510,00

	29/3/2010
	510,00

	28/4/2010
	510,00

	27/5/2010
	510,00

	12/2/2009
	249,00

	10/3/2009
	465,00

	7/4/2009
	465,00

	6/5/2009
	465,00

	4/6/2009
	465,00

	3/7/2009
	465,00

	5/8/2009
	465,00

	3/9/2009
	465,00

	6/10/2009
	465,00

	5/11/2009
	465,00

	3/12/2009
	465,00

	6/1/2010
	465,00

	3/2/2010
	510,00

	31/3/2009
	419,00

	6/5/2009
	465,00

	29/5/2009
	465,00

	30/6/2009
	465,00

	31/7/2009
	465,00

	31/8/2009
	465,00

	30/9/2009
	465,00

	30/10/2009
	465,00

	30/11/2009
	465,00

	30/12/2009
	465,00

	17/3/2009
	13,83

	17/3/2009
	465,00

	7/4/2009
	465,00

	11/5/2009
	465,00

	5/6/2009
	465,00

	7/7/2009
	465,00

	7/8/2009
	465,00

	8/9/2009
	465,00

	7/10/2009
	465,00

	9/11/2009
	465,00

	7/12/2009
	465,00

	13/1/2010
	465,00

	5/2/2010
	510,00

	8/3/2010
	510,00

	31/3/2009
	403,00

	7/5/2009
	465,00

	4/6/2009
	465,00

	6/7/2009
	465,00

	6/8/2009
	465,00

	4/9/2009
	465,00

	6/10/2009
	465,00

	6/11/2009
	465,00

	4/12/2009
	465,00

	8/1/2010
	465,00

	7/4/2009
	419,00

	8/5/2009
	465,00

	8/6/2009
	465,00

	7/7/2009
	465,00

	7/8/2009
	465,00

	8/9/2009
	465,00

	7/10/2009
	465,00

	10/11/2009
	465,00

	7/12/2009
	465,00

	8/1/2010
	465,00

	7/4/2009
	419,00

	11/5/2009
	465,00

	8/6/2009
	465,00

	7/7/2009
	465,00

	12/8/2009
	465,00

	9/9/2009
	465,00

	9/10/2009
	465,00

	6/2/2009
	249,00

	9/3/2009
	465,00

	7/4/2009
	465,00

	8/5/2009
	465,00

	5/6/2009
	465,00

	7/7/2009
	465,00

	7/8/2009
	465,00

	8/9/2009
	465,00

	7/10/2009
	465,00

	10/11/2009
	465,00

	7/12/2009
	465,00

	11/1/2010
	465,00

	5/2/2010
	510,00

	5/3/2010
	510,00

	9/4/2010
	510,00

	7/5/2010
	510,00

	8/6/2010
	510,00

	3/2/2009
	359,66

	4/3/2009
	465,00

	3/4/2009
	465,00

	11/5/2009
	465,00

	1/6/2009
	465,00

	2/7/2009
	465,00

	4/8/2009
	465,00

	8/9/2009
	465,00

	1/10/2009
	465,00

	3/11/2009
	465,00

	8/12/2009
	465,00

	4/1/2010
	465,00

	1/2/2010
	510,00

	19/3/2010
	510,00

	7/4/2010
	510,00

	3/5/2010
	510,00

	2/2/2009
	304,33

	2/3/2009
	465,00

	30/3/2009
	465,00

	11/5/2009
	465,00

	5/6/2009
	465,00

	29/6/2009
	465,00

	3/8/2009
	465,00

	1/9/2009
	465,00

	30/9/2009
	465,00

	3/11/2009
	465,00

	27/11/2009
	465,00

	30/12/2009
	465,00

	1/2/2010
	510,00

	18/3/2010
	510,00

	4/2/2009
	305,00

	2/3/2009
	465,00

	31/3/2009
	465,00

	4/5/2009
	465,00

	3/8/2009
	465,00

	3/8/2009
	465,00

	1/9/2009
	465,00

	29/9/2009
	465,00

	30/10/2009
	465,00

	26/11/2009
	465,00

	28/12/2009
	465,00

	27/1/2010
	510,00

	11/3/2010
	510,00

	7/4/2010
	510,00

	8/4/2009
	403,00

	7/5/2009
	465,00

	4/6/2009
	465,00

	6/7/2009
	465,00

	7/8/2009
	465,00

	4/9/2009
	465,00

	6/11/2009
	465,00

	4/12/2009
	465,00

	7/1/2010
	465,00

Valor atualizado do débito (com juros) em 15/9/2020: R$ 249.937,30.
	d) autorizar, desde logo, a cobrança judicial das dívidas, caso não atendida a notificação, na forma do disposto no art. 28, inciso II, da Lei 8.443/1992;
	e) autorizar também, desde logo, se requerido, com fundamento no art. 26, da Lei 8.443, de 1992, c/c o art. 217, §§ 1º e 2º do Regimento Interno do TCU, o parcelamento da (s) dívida (s) em até 36 parcelas, incidindo, sobre cada parcela, corrigida monetariamente, os correspondentes acréscimos legais, fixando-lhe o prazo de quinze dias, a contar do recebimento da notificação, para comprovar, perante o Tribunal, o recolhimento da primeira parcela, e de trinta dias, a contar da parcela anterior, para comprovar os recolhimentos das demais parcelas, devendo incidir, sobre cada valor mensal, atualizado monetariamente, os juros de mora devidos, no caso do débito, na forma prevista na legislação em vigor, alertando o responsável de que a falta de comprovação do recolhimento de qualquer parcela importará o vencimento antecipado do saldo devedor, nos termos do § 2º do art. 217 do Regimento Interno deste Tribunal; 
	f) enviar cópia do Acórdão a ser prolatado à Procuradoria da República no Estado do Rio de Janeiro, nos termos do § 3º do art. 16 da Lei 8.443/1992, c/c o § 7º do art. 209 do Regimento Interno do TCU, para adoção das medidas cabíveis; e
	g) enviar cópia do Acórdão que vier a ser proferido ao Instituto Nacional do Seguro Social e ao responsável, para ciência;
	h) informar à Procuradoria da República no Estado do Rio de Janeiro, ao Instituto Nacional do Seguro Social e ao responsável que a presente deliberação, acompanhada do Relatório e do Voto que a fundamenta, está disponível para a consulta no endereço www.tcu.gov.br/acordaos, além de esclarecer que, caso requerido, o TCU poderá fornecer sem custos as correspondentes cópias, de forma impressa; e
	i) informar à Procuradoria da República no Estado do Rio de Janeiro que, nos termos do parágrafo único do art. 62 da Resolução TCU 259/2014, os procuradores e membros do Ministério Público credenciados nesta Corte podem acessar os presentes autos de forma eletrônica e automática, ressalvados apenas os casos de eventuais peças classificadas como sigilosas, as quais requerem solicitação formal."
3.	Enfim, por intermédio do Exmo. Sr. Subprocurador-Geral Lucas Rocha Furtado, o MPTCU anuiu, em cota singela (Peça 148) , à referida proposta da unidade técnica.
É o Relatório.

não há.

Subprocurador-Geral Lucas Rocha Furtado.

TOMADA DE CONTAS ESPECIAL. FRAUDE NA CONCESSÃO DE BENEFÍCIOS DE PRESTAÇÃO CONTINUADA (BPC). CITAÇÃO. REVELIA DO RESPONSÁVEL. CONTAS IRREGULARES. DÉBITO. MULTA. INABILITAÇÃO TEMPORÁRIA PARA O EXERCÍCIO DE FUNÇÃO PÚBLICA NA ADMINISTRAÇÃO FEDERAL. SOLICITAÇÃO PARA O ARRESTO JUDICIAL DE BENS. EXCLUSÃO DA RESPONSABILIDADE DO SEGURADO. COMUNICAÇÃO.

TOMADA DE CONTAS ESPECIAL (TCE)

Secretaria de Controle Externo de Tomada de Contas Especial (Secex-TCE).

Trata-se de tomada de contas especial instaurada pelo Instituto Nacional do Seguro Social (INSS) em desfavor de José Ernande Gomes de Souza, como então servidor do INSS no âmbito da gerência executiva do Rio de Janeiro (Norte) - RJ, em inicial solidariedade com os segurados-beneficiários, diante da indevida prática de habilitação para a irregular concessão de Benefícios de Prestação Continuada (BPC) e da subsequente produção de dano ao erário sob o valor histórico de R$ 109.216,57. 
2.	Como visto, o Processo Administrativo Disciplinar (PAD) n.º 35301.001800/2010-18, de 31/10/2011 (Peça 7) , evidenciou que José Ernande Gomes teria promovido as irregulares concessões de benefícios de amparo social pela atribuição de inexistentes direitos aos titulares, tendo o então servidor praticado a infração administrativa pelo uso do cargo para lograr o proveito pessoal ou de outrem em detrimento, assim, da dignidade da função pública, e essa irregularidade teria resultado na subsequente demissão do aludido responsável. 
3. 	Por essa linha, na fase interna da TCE por meio do Relatório de TCE n.º 37367.002142/2018-08 (Peça 100) , a comissão de TCE assinalou a responsabilidade em desfavor, originalmente, de José Ernande Gomes de Souza pela aludida fraude, além dos segurados-beneficiários.
4.	 Já no âmbito do TCU, a Secex-TCE promoveu a citação apenas de José Ernande Gomes de Souza, diante da ausência de provas capazes de evidenciar a atuação dos segurados-beneficiários em conluio com o autor das fraudes, mas, a despeito da regular citação, o aludido responsável não apresentou as suas alegações de defesa, nem efetuou, tampouco, o recolhimento do débito em favor do INSS, passando à condição de revel perante o TCU, nos termos do art. 12, § 3º, da Lei n.º 8.443, de 1992. 
5.	De todo modo, após a análise final do feito, a unidade técnica propôs a irregularidade das contas de José Ernande Gomes para condená-lo ao pagamento do correspondente débito, deixando de lhe aplicar as penalidades legais ante a suposta prescrição da pretensão punitiva do TCU, sem prejuízo de excluir os segurados-beneficiários da presente relação processual, tendo o Parquet especial anuído a essa proposta. 
6.	O TCU pode incorporar o parecer da unidade técnica a estas razões de decidir, sem prejuízo, todavia, de pugnar pela aplicação das penalidades legais ante a ausência da suposta prescrição da pretensão punitiva do TCU. 
7.	Bem se vê que a gravidade dos ilícitos seria tão evidente que, para além da presente TCE, o INSS teria promovido a demissão de José Ernande Gomes de Souza e, por esse ângulo, restaria adequada a proposta da unidade técnica no sentido de julgar irregulares as contas da pessoas física causadora do aludido dano ao erário em consonância, por exemplo, com o Acórdão 321/2019-TCU-Plenário. 
8. 	Diferentemente, contudo, da indicação promovida na fase interna desta TCE, o TCU não deveria passar a, no presente momento, pugnar pela citação dos segurados-beneficiários, não só porque o presente feito já estaria em plenas condições de julgamento, não subsistindo sequer a eventual razoabilidade no retorno do processo para promover a suscitada citação, mas também porque o instituto da solidariedade passiva corresponderia a benefício legalmente erigido em favor do ente estatal credor, e não da pessoa privada devedora, podendo o referido devedor principal ajuizar eventualmente a superveniente ação regressiva em desfavor dos demais corresponsáveis em sintonia com a jurisprudência do TCU, a exemplo dos Acórdãos 1.159/2015, 2.263/2015 e 3.039/2015, do Plenário, sem prejuízo de, no âmbito administrativo ou judicial, todos os responsáveis serem porventura demandados pelos eventuais ilícitos perpetrados. 
9.	Tampouco seria necessário, então, promover a suscitada exclusão dos segurados-beneficiários na presente relação processual, como proposto pela unidade técnica, já que eles sequer teriam sido chamados em citação no presente processo.  
10.	De toda sorte, em face do correspondente dano ao erário, o TCU pode promover o envio de solicitação para a AGU promover as medidas judiciais cabíveis com vistas ao arresto dos bens do efetivo responsável, nos termos do art. 61 da Lei nº 8.443, de 1992, e do art. 275 do RITCU, garantindo, com isso, a futura execução do débito ora imputado, sem prejuízo de, nesse caso, o MPTCU atentar para a eventual possibilidade de promover o referido arresto em relação ao valor consolidado das diversas dívidas já eventualmente imputadas contra o aludido responsável em outros processos de tomada de contas especial autuados no âmbito do TCU; devendo, de todo modo, o Tribunal aplicar a subsequente multa legal em desfavor do aludido responsável e, nos termos do art. 60 da Lei nº 8.443, de 1992, inabilitá-lo temporariamente para o exercício de função pública na administração federal pelo período de 8 (oito) anos. 
11. 	Ocorre que não subsistiria a suposta prescrição da pretensão punitiva do TCU sobre o presente caso concreto, já que não teria transcorrido o período superior a dez anos entre a ordem para a citação no âmbito do TCU, em 19/6/2020 (Peça 140) , e a derradeira cessação de todo o ilícito continuado, em 30/6/2010 (final de mês do último ilícito) , nos termos do Acórdão 1441/2016-TCU-Plenário. 
12. 	Por meio, aliás, do referido Acórdão 1.441/2016 proferido na Sessão Extraordinária de 8/6/2016, o Plenário do TCU firmou o seu entendimento no sentido de que a prescrição da pretensão punitiva deve seguir a regra geral do prazo decenal, contado a partir do fato, em linha com o art. 205 do Código Civil brasileiro, interrompendo a contagem do aludido prazo com a ordem de citação, nos termos do art. 240, caput, da Lei nº 13.105 (Código Processual Civil) , de 2015. 
13. 	Sem prejuízo, no entanto, do respeito a esse entendimento do TCU, deve ser reiterada a minha ressalva já registrada em vários outros julgados do Tribunal no sentido de que, na ausência de lei específica, o TCU não deveria aplicar qualquer prazo prescricional sobre a referida pretensão punitiva ou, então, na pior das hipóteses, o Tribunal deveria aplicar a regra prescricional fixada pela Lei nº 9.873, de 1999, não só porque ela trata diretamente de prescrição no âmbito do direito administrativo sancionador, mas também porque, entre outras medidas, a aludida lei manda aplicar o prazo prescricional penal, quando a infração administrativa também configure crime, além de determinar expressamente que, diante de ilícito continuado ou permanente, a contagem do prazo deve iniciar a partir da cessação do aludido ilícito. 
14. 	A despeito, enfim, do registro dessa minha posição pessoal, o TCU deve pugnar pela pronta aplicação da multa legal, além da referida inabilitação temporária para o exercício de função pública, em desfavor do aludido responsável a partir do entendimento fixado pelo aludido Acórdão 1441/2016-TCU-Plenário. 
15. 	O TCU deve julgar irregulares, portanto, as contas de José Ernande Gomes de Souza para condená-lo ao pagamento do correspondente débito, além de lhe aplicar a multa legal e de inabilitá-lo para o exercício de função pública pelo período de 8 (oito) anos, em sintonia com o Acórdão 1441/2016-TCU-Plenário, deixando, contudo, de avaliar a eventual responsabilidade dos segurados-beneficiários na aludida fraude, já que eles sequer teriam sido chamados em citação neste processo. 
Ante o exposto, pugno pela prolação do Acórdão ora submetido a este Colegiado.
TCU, Sala das Sessões, em 14 de outubro de 2020.
Ministro-Substituto ANDRÉ LUÍS DE CARVALHO 
Relator